【裁判字號】    89,訴,2168
【裁判日期】    891120
【裁判案由】    重利
【裁判全文】
臺灣高雄地方法院刑事判決                        八十九年度訴字第二一六八號
    公  訴  人  臺灣高雄地方法院檢察署檢察官
    被      告  子○○
    選任辯護人  陳豐裕
右列被告因重利案件，經檢察官提起公訴（八十九年度偵字第九○二八號），本院判
決如左：
    主    文
子○○乘他人急迫、輕率或無經驗貸以金錢，而取得與原本顯不相當之重利為常業，
處有期徒刑壹年貳月。扣案編號卡壹盒、費用明細表壹張、租賃契約書拾貳份（內附
本票玖張）、身分證影本拾陸張、借款人編號卡拾張、空白商業本票拾肆張、收入
支出表張、借款人資料信封袋拾伍封（內含買賣契約拾貳張、租賃契約張、本票
原本張、支票影本陸張、退票理由單影本張、本票影本壹張）均沒收。
    事    實
一、子○○基於放款收息為常業之犯意，自民國八十九年三月十日起至八十九年四月
    十九日止，先在臺灣新聞報、自由時報等報刊刊登「借款、原車使用」之分類廣
    告，並以號碼為0000000號之電話為聯絡工具，招攬急迫、輕率或無經驗
    之人，至伊位於高雄市○○區○○路二十一號所經營「利易機車出租行」處借款
    。並為逃避法律之追訴，與至該出租行之借款人相互為通謀之意思表示，由借款
    人同意將所有之機車先行交子○○辦理過戶登記予子○○，子○○則以遠逾機車
    市價約一萬至二萬間之金額交付予借款人，雙方又同意由子○○將車出租予借款
    人，借款人仍得使用機車，並約定以新臺幣（下同）一萬元為一基本單位，由子
    ○○每單位先預扣一千五百元，以十天為一期，每單位每期收取一千五百元之租
    金，借款人於租車之際，須交付身分證、行車執照、機車強制險責任保單予子○
    ○並簽立與所出賣款項相同金額之本票為擔保，且屆期須將機車回贖。而以買賣
    之外觀掩飾實際為借貸之意思表示，取得與原本顯不相當之月息四十五分之重利
    。於上開時間，業已依此方式借款予急迫、輕率、無經驗之壬○○、戊○○、丑
    ○○、丙○○、何志賢、陳益豐、林天佑、癸○○、己○○、宋秀盆、甲○○、
    史江山、寅○○、庚○○、辛○○、丁○○、乙○○及潘素珠等人。嗣於八十九
    年四月二十日十四時四十分許，在上開出租行處為警循線查獲。並扣得編號卡一
    盒、費用明細表一張、租賃契約書十二份（附本票九張）、身分證影本十六張、
    借款人編號卡十三張、空白商業本票十四張、收入支出表三張、借款人資料信封
    袋十五封（含買賣契約十二張、租賃契約三張、本票原本三張、支票影本六張、
    退票理由單影本三張、本票影本一張、史江山身分證原本一枚）
二、案經高雄市政府警察局楠梓分局報請台灣高雄地方法院檢察署檢察官偵查起訴。
    理    由
一、訊據被告子○○坦認刊登廣告招攬顧客至前揭出租行，惟矢口否認犯有何重利犯
行，辯稱：伊只是做機車出租，並非重利云云，惟查：
（一）被告之犯行，業據被害人壬○○、寅○○、己○○於警訊中均指述：係因急用
      ，看到被告所刊登的廣告後，以電話向被告所經營之利益租車行借款，被告即
      於電話中表示借款時須交付予被告身分證、行車執照、機車強制責任險單、簽
      發本票，至該出租行商談時，並要將機車過戶等語，有關被告係從事地下錢莊
      之行為情節均綦詳一致。
（二）雖被告以係買受機車後再出租予原出賣人，所取得僅係租金之利益置辯，惟被
      告實際上係與借款人相互為借貸之意思表示，業據被害人寅○○於警訊中證述
      ：是被告擅自將伊所有車牌號碼ＨＧ─一二七號機車辦理過戶，變成被告所有
      之機車，實際上只是借款等語；被害人己○○於警訊中證稱：伊沒有向被告租
      車，是被告拿伊的證件辦理過戶等語；被害人壬○○於審理中陳稱：被告稱須
      將車過戶才能原車使用，被告同意伊贖車，條件是要拿回本錢及租金，伊真正
      的意思只是想將車子過戶予被告，而非想賣車等語；證人戊○○亦於審理中證
      稱：伊當時因缺錢找不到工作，看到報紙上面寫中古機車買賣行高價收購，以
      電話與被告聯絡，至該出租行時，被告主動問伊要賣多少錢，伊知一般機車行
      收購只有一千元或五百元，在外面絕賣不到一萬元，但伊表示要賣一萬元，被
      告仍然承諾購買，伊同時向被告租車，租金一天一百五十元，預扣一千五百元
      ，伊實際拿八千五百元，過戶是被告去辦，後來伊又以一萬元將前開機車買回
      來等語，有關被告確係以通謀之意思表示或擅自將借款人之機車過戶，掩飾借
      款之意思表示均陳述明確。況衡情，一般商店之經營均以營利為目的，經營之
      收入一般均須大於支出始能維持，本件被告均以買受顧客之車輛後，供顧客承
      租，收取顧客原車使用之租金為營業之收益，若顧客未事後回贖，則買受車輛
      之價額顯大於租金之收益，參以前揭所扣顧客資料達十六份，買受車輛之價額
      平均每輛為一至二萬元，光買受部分最少即達十六萬元以上，租金即使一輛一
      天三百元，十天也僅有三千元，十六人之承租收益，十天最多也僅有四萬八千
      元，明顯小於收購所花費之成本支出，被告一再辯以是買受後承租，顯與常情
      不符，是被告若欲平衡收支，勢必與顧客須達成事後必須回贖之約定，而該約
      定業已逸脫買賣契約於交付後人貨兩訖、各不相干，危險負擔應由買受人承擔
      之原意，所為顯屬返還本金，取回擔保物之借貸行為，應屬無疑。復參照民法
      第九十八條規定：解釋意思表示，應探求當事人之真意，不得拘泥於所用之辭
      句；民法第八十七條所規定：虛偽之意思表示，隱藏他項法律行為者，適用關
      於該項法律行為之規定。又被害人壬○○於審理中所證稱真意並非賣車等語，
      且被告之經營所約定事項顯已與買賣、出租之規定不符等情。縱使被告已與顧
      客間書立買賣及租賃契約之書面，亦不能認為被告確係基於買賣、租賃之意思
      為法律行為。被告顯偽以買賣及出租之外觀，實際上從事借貸取得重利之犯行
      ，已足認定。
（三）按刑法第三百四十四條重利罪成立之要件為一、乘人急迫、輕率或無經驗，貸
      以金錢或其他物品，二、取得與原本顯不相當之重利。在第一條件，係指明知
      他人出於急迫、輕率或無經驗，而利用機會故為貸與，在第二條件，係指就原
      本、利率、時期核算及參酌當地之經濟狀況，較之一般債務之利息，顯有特殊
      之超額者而言。此項犯罪，固須對於特定人為之，始能成立。至若明知社會上
      有因急迫而舉債濟急，及因輕率或無經驗而從事舉債之情形，預定苛刻條件，
      一俟他人告貸，藉以博取重利為常業者，雖非對於特定人乘機利用，不能謂非
      對於一般人具有犯罪之概括故意，則其犯有前項所條所載情事，即應論以同法
      第三百四十五條之罪（最高法院二十七年上字第五二○號判例參照）。經查被
      告係以刊登廣告，招攬急需用錢之不特定人與其聯絡，並與借款人約定以一萬
      元為一基本單位，由被告每單位先預扣一千五百元，以十天為一期，每單位每
      期收取一千五百元之租金，借款人於租車之際，須交付身分證、行車執照、機
      車強制險責任保單予被告並簽立與所出賣款項相同金額之本票為擔保，且屆期
      須將機車回贖，已如前述。被害人復於警訊及偵審中均迭稱：係出於急用始與
      被告聯絡借款事宜等語一致。一般人若非有相當急迫亟需用錢而告貸無門，豈
      會輕率尋報刊廣告即從事舉債之理？是被告既係從事借貸之行為，復以苛刻之
      借款條件借貸予急迫、輕率、無經驗之人，參照上揭判例意旨，其有以博取重
      利為常業之故意，應至為灼然。
    綜上所述，被告所辯，純屬矯言卸責之詞，不足採憑，此外復有所扣編號卡一盒
    、費用明細表一張、租賃契約書十二份（含本票九張）、身分證影本十六張、借
    款人編號卡十三張、空白商業本票十四張、收入支出表三張、含借款人資料信封
    袋十五封（含買賣契約十二張、租賃契約三張、本票原本三張、支票影本六張、
    退票理由單影本三張、本票影本一張、史江山身分證原本一枚）足資佐據。本件
    事證明確，被告犯行已堪認定。
二、核被告所為，係犯刑法第三百四十五條之常業重利罪。被告雖為數重利行為，惟
    刑法上之常業犯罪，係刑事立法對於行為人主觀上具有以實施犯罪為其職業之特
    殊惡質心態，具有較高度之罪責而訂定之罰則，其犯罪行為當然具有連續性，不
    適用連續犯之規定，故不論以連續犯。爰審酌被告經營地下錢莊，收取月息四十
    五分之重利，嚴重擾亂金融秩序，情節非輕，且犯後一味矯詞否認犯行，認無悔
    意等一切情狀，量處如主文所示之刑，以資懲儆。扣案編號卡一盒、費用明細表
    一張、租賃契約書十二份（含本票九張）、身分證影本十六張、借款人編號卡十
    三張、空白商業本票十四張、收入支出表三張、含借款人資料信封袋十五封（含
    買賣契約十二張、租賃契約三張、本票原本三張、支票影本六張、退票理由單影
    本三張、本票影本一張）均屬被告所有供犯罪所用之物，業據被告供明在卷，均
    應依刑法第三十八條第一項第二款之規定宣告沒收。另所扣史江山身分證一枚，
    非屬被告所有之物，爰不併予宣告沒收。
據上論斷，應依刑事訴訟法第二百九十九條第一項前段，刑法第三百四十五條、第三
十八條第一項第二款，罰金罰鍰提高標準條例第一條前段，判決如主文。
中      華      民      國    八十九    年     十一     月     二十     日
                                  臺灣高雄地方法院刑事第三庭
                                      法  官  古  振  暉
右正本證明與原本無異。
如不服本判決，應於判決送達後十日內，向本院提出上訴狀。
                                      書記官馮  欽  鳳
中    華    民    國      八十九      年      十一      月    二十三    日
附錄本判決論罪科刑之法條：
刑法第三百四十五條：
  以犯前條之罪為常業者，處五年以下有期徒刑，得併科三千元以下罰金。


司法院資訊處製作；財團法人民間司法改革基金會備份。
